【裁判字號】    97,訴,1527
【裁判日期】    981009
【裁判案由】    債務人異議之訴
【裁判全文】
臺灣桃園地方法院民事判決          97年度訴字第1527號
原      告  丁○○
            己○○
            庚○○
            戊○○
            辛○○即林秀子之.
            甲○○○
            子○○
前七人共同
訴訟代理人  陳長甫  律師
被      告  癸○○
訴訟代理人  陳鄭權  律師
複代理人    何豐行  律師
上列當事人間債務人異議之訴事件，本院於民國98年9 月16日言
詞辯論終結，判決如下：
    主  文
本院九十五年度執字第一四七三五號返還墊款強制執行事件，被
告不得持臺灣臺北地方法院七十二年訴字第六三五號確定判決為
執行名義對原告強制執行。
訴訟費用由被告負擔。
    事實及理由
壹、程序方面：
一、按執行名義成立後，如有消滅或妨礙債權人請求之事由發生
    ，債務人得於強制執行程序終結前，向執行法院對債權人提
    起異議之訴。強制執行法第14條第1 項前段定有明文。
二、查本件被告（債權人）執臺灣臺北地方法院72年度訴字第63
    5 號民事確定判決之執行名義，聲請本院對原告（債務人）
    為強制執行，經本院以95年度執字第14735 號給付返還墊款
    事件受理，且其執行名義所載之債權尚未完全受償，執行程
    序尚未終結等情，業據本院職權調閱上開執行案卷屬實，則
    原告對被告向本院提起債務人異議之訴，程序上並無不合。
貳、實體方面：
一、原告主張：
(一)、被告於民國95年5 月11日以其所委託之人林欽城於81年4 月
    17日受讓訴外人葉清吉依台灣台北地方法院72年度訴字第63
    5 號民事判決，對原告之被繼承人林清同之新台幣（下同）
    1,025,425 元及如該判決附表三所載利息債權，林欽城並代
    被告收受上開民事判決及確定證明書各乙份，而聲請對原告
    強制執行，經本院執行處以95年度執字第14735 號受理中。
    依被告所提出林欽城與葉清吉間於81年4 月17日所訂立買賣
    契約（即原證2 ），葉清吉固有將上開判決返還價金請求權
    讓與林欽城，然被告所稱林欽城係受被告委託處理及代收上
    開民事判決及確定證明書或其再從林欽城受讓債權云云，被
    告並未提出任何憑證，故被告尚非上開民事判決之執行名義
    債權之特定繼受人，不得持該確定判決對原告為強制執行。
    縱使如被告為前開民事判決之特定繼受人，為適格之執行債
    權人，惟依該判決確定證明書，該判決在72年8 月29日確定
    ，從確定迄今早已逾請求權15年之時效，被告於時效消滅後
    才提出強制執行之聲請，是前開判決之債權原告提出消滅時
    效完成之抗辯，則執行名義之債權請求權即有消滅或妨礙之
    事由，被告亦不得對原告為強制執行。退萬步言之，如被告
    對原告之執行名義本金債權未罹時效消滅，惟依民法第12 6
    條規定，利息請求權，因5 年間不行使而消滅，則本件系爭
    利息債權部份，在超過5 年部份，亦已罹於時效而消滅，而
    不得聲請強制執行。此外，本件之強制執行程序中，其他債
    權人林陳錦昭等，以相同之事實及理由提起債務人異議之訴
    ，亦經本院以95年度訴字第1326號及台灣高等法院96年度上
    易字234 號判決被告不得持台灣台北地方法院72年度訴字第
    63號確定判決為執行名義對林陳錦昭等人為強制執行確定。
(二)、針對本件爭執之點說明如下：
１、被告是否因合法之債權讓與而成為系爭執行名義之繼受人，
    而為執行事件之適格執行債權人？訴外人葉清吉於81年4 月
    17日將系爭執行名義債權轉讓予訴外人林欽城，在本件強制
    執行聲請前是否曾通知債務人？又林欽城是否在82年7 月18
    日有將系爭執行名義債權轉讓予被告並通知原告？
(1)、有關葉清吉81年4 月17日將系爭債權轉讓予林欽城部份，原
    告或原告之被繼承人林清同從未接獲葉清吉或林欽城之債權
    讓與通知，合先敘明。
(2)、被告又主張於82年7 月18日被告與原告丁○○（林清同繼承
    人之代理人）簽訂不動產買賣契約時，林欽城與被告在簽約
    現場向丁○○等人表示系爭執行名義債權已由林欽城出資買
    受而受讓，且林欽城再將該債權轉讓予被告云云，惟查被告
    於本件強制執行聲請狀係稱「……嗣後債權人葉清吉於81年
    4 月17日將上開債權轉讓予聲請人所委託處理之林欽城先生
    ，並由林欽城代聲請人收受上開民事判決及確定證明書正本
    各乙份，此分別有林欽城人與債務人丙○○、林正彥及林清
    同之繼承人之代理人丁○○等人於82年7 月18日時所定之不
    動產買賣契約書可證」則與被告於本件所主張系爭債權由葉
    清吉轉讓與林欽城，再由林欽城轉讓與被告，已有不符，再
    被告所提被證3 之桃園府前（21支）郵局第4836號存證信函
    稱「民國八十年間本人與葉清吉訂立買賣契約，渠將上述債
    權全部讓與本人…。」係主張從葉清吉受讓債權者為被告本
    人並非林欽城，更屬前後矛盾，故被告之主張已難採信。
(3)、依被證1 之82年7 月18日被告與原告等人訂立之不動產買賣
    契約交款辦法約定在契約成立日，被告即付款11,000,000
    元為定金，是若有被告所稱在簽約現場有向丁○○表示系爭
    債權已由林欽城買受受讓，又再轉讓予被告，則被告既已受
    讓債權即可主張以所受讓債權與原告之買價金債權互為抵銷
    ，而給付餘額，惟上開買賣契約交款辦法載明被告交付出
    賣人11,000,000元親收足訖，顯見簽約現場並無被告所稱債
    權讓與之通知，否則被告焉有不就受讓債權與價金債權互為
    抵銷之理。
(4)、再若有被告所稱在簽約現場有表示系爭債權已由林欽城買受
    受讓再轉讓予被告癸○○，則被告顯已解決該不動產買賣契
    約上所謂「與葉清吉之糾葛」，依一般經驗法則，既已解決
    糾葛，即無須在買賣契約上另約定辦畢「葉清吉之糾葛」再
    付款價金之二成之必要，惟上開82年7 月18日之不動產買賣
    契約特約事項仍約定「辦畢佃農及葉清吉之糾葛後」支付
    二成價金，足證簽約當時，被告隱瞞與葉清吉之糾葛，尚未
    解決，才約定辦畢葉清吉之糾葛再付價金兩成，由此亦可證
    並無被告所稱在簽約現場有表示已由林欽城受讓系爭債權，
    再轉讓予被告之事實。而本件並無被告所稱在82年7 月18日
    簽約時有表示系爭債權已由林欽城受讓再轉讓被告之事實，
    業經林正彥之繼承人提起債務人異議之訴，經本院以95年訴
    字1326號判決確定。
(5)、此外，82年7 月18日訂立系爭不動產買賣契約時，原告等之
    被繼承人林清同已去世，系爭不動產尚未辦理繼承登記，原
    告之一丁○○未得全體繼承人同意及授權簽約，所簽定系爭
    不動產買賣契約無效，此既為兩造所不爭執事實，且經本院
    92年度重訴字第389 號判決所認定，故本件假使有被告所主
    張被告及林欽城於82年7 月18日與原告簽定不動產買賣契約
    時，已由林欽城向原告通知其由葉清吉處所受讓之債權已轉
    讓被告癸○○，則因被告未對林清同之全體繼承人為債權讓
    與之通知，簽約之丁○○又未獲全體繼承人之授權，則其債
    權讓與對原告不生效力，被告並非適格之執行債權人。
(6)、至被告又抗辯84年7 月17日交付林正彥、林長雄債權買賣契
    約書（林欽城與葉清吉之間）、拋棄權利同意書（張阿水）
    等，並簽立收據為憑，該收據足以證明癸○○已經債權讓與
    等語，惟簽立該收據之人均非原告本人，自難以前開收據之
    簽發認定系爭債權之讓與已合法通知原告，況收據內容亦未
    見有債權讓與之文義，是被告此部分抗辯顯不足採。
(7)、綜上所述，本件被告並無法舉證系爭執行名義債權，已由葉
    清吉合法轉讓與林欽城，再由林欽城轉讓予被告，則被告尚
    非合法之債權受讓人，其非本件強制執行之適格債權人，其
    聲請強制執行，即屬無理由。
２、本件系爭執行名義所載之債權請求權是否己罹於15年的時效
    ？
    查系爭執行名義債權在72年11月1 日之前已判決確定，有台
    灣台北地方法院出具之民事判決確定證明書為憑，是系爭執
    行名義債權之請求權時效依民法137 條第二項規定自受確定
    判決重新起算為15年，即在87年10月31日已時效消滅。是縱
    使被告為適格之債權人，被告於95年5 月11日才聲請本件強
    制執行，早已逾請求權之15年時效，被告亦不得對原告為本
    件之強制執行。被告則以82年7 月18日被告與林正彥等人所
    訂立不動產買賣契約11特約事項款「………辦畢佃農及葉
    清吉之糾葛……」等文字主張原告等人已默示承認系爭債務
    存在，應中斷時效，重新起算，被告於95年5 月11日聲請強
    制執行並未逾15年時效為抗辯云云。惟查82年7 月18日之不
    動產契約，契約上雖有提及與葉清吉之糾葛，但不構成債務
    承認，理由如下：
(1)、按上開不動產契約上所稱「辦畢佃農及葉清吉之糾葛」，係
    指由被告出面解決佃農與葉清吉糾葛，並非由原告等人出面
    解決，故由該契約上辦畢佃農及葉清吉之糾葛之文義尚難認
    定為原告對葉清吉為承認債務，再者，由被告出面解決與葉
    清吉之方法，亦非必即代償債務，如主張時效消滅或由葉清
    吉拋棄債權等亦可解決與葉清吉糾葛。再從該契約特約事項
    11第款所約定「……. 惟買受人（即被告）應將該款用以
    解決與葉清吉買賣所發生之糾葛……..。」業經雙方合意刪
    除，可見辦畢與葉清吉之糾葛並非由被告代償，自亦難認為
    係對原告等人對葉清吉為債務承認。
(2)、又民法129 條時效中斷「承認」乃義務人向權利人表示認識
    權利存在的觀念通知而足使權利人懈怠權利主張之解除，故
    承認為以權利人為相對人之觀念通知，若非義務人對權利人
    承認債務之通知，並不生承認之效力。按原告係與被告簽訂
    不動產買賣契約，並非與葉清吉間訂立不動產買賣契約，是
    在該不動產買賣契約上所稱「辦畢葉清吉之糾葛」，自非以
    葉清吉為相對人之債務承認，併此辯明，是系爭債權從72年
    11月1 日起算早已逾15年之請求權時效。
(3)、再者，82年7 月18日被告與林正彥等人所簽訂之不動產買賣
    契約，其中林清同繼承人丁○○所代理簽約部份，因未獲得
    全體繼承人同意，該契約無效，有本院92年度重訴字第389
    號確定判決可稽，亦為被告所不爭執，是82年7 月18日被告
    與林清同繼承人丁○○代理簽約部份，既為無效，即當然、
    自始、確定無效，則契約11條特約事項亦屬無效，是林清同
    繼承人丁○○之無權代理所簽定契約11條特約事項，即無被
    告所稱默示承認系爭債務，而應中斷時效、重新起算之問題
    。又主債權既已罹於時效，則87年11月1 日以後之利息債權
    亦應罹於時效。
(三)、聲明：被告於本院95年度執字第14735 號返還墊款強制執行
    事件，不得持台灣台北地方法院72年度訴字第635 號確定判
    決為執行名義對原告強制執行。訴訟費用由被告負擔。
二、被告則以：
(一)、被告為系爭執行名義之繼受人，而得為執行事件之適格執行
    債權人。理由如下︰
１、訴外人葉清吉於81年4 月17日將上開債權全部轉讓予訴外人
    林欽城，其原因係林清同等人因無力清償對葉清吉之債務，
    乃要求林欽城、癸○○等人向其購買土地，並以林清同等人
    所可取得之價金作為清償之用，林欽城乃召集癸○○、壬○
    ○等人為合夥，以利集資及購買土地供開發等事業之進行，
    此參酌證人即林欽城之子乙○○於本院審理時證稱︰「（原
    告丁○○有無要求林欽城幫忙解決與訴外人葉清吉之間的債
    務問題？）知道。當初因為原告丁○○土地要被訴外人葉清
    吉拍賣，所以請我父親出面幫忙找人來買或是處理債務，因
    為平常都是我載我父親出門，所以我知道，我有聽到我父親
    、丙○○、土地所有權人林正彥、丁○○等人在交談」、「
    （林欽城是如何處理訴外人葉清吉、丁○○間的債務？）我
    父親找了一些朋友、親戚買下訴外人葉清吉的債權，就是我
    父親支付約500 多萬元給訴外人葉清吉與前開朋友等人合夥
    成為該土地共有人，時間我不記得了，他們決議、交付款項
    的過程我都有在場」，及證人壬○○證稱︰「（林欽城是否
    有找被告癸○○一起合夥向丁○○等人購買土地？）知道。
    那是80幾年的事情，林欽城與丁○○、丙○○、林正彥談好
    他們的土地被法院查封，債權人是訴外人葉清吉，要找人撤
    銷查封、處理債務，就找我、被告癸○○跟他解決債務，希
    望我們先幫他還債務給訴外人葉清吉，還了債務之後，再共
    同開發土地，土地全部先登記給林欽城，那是他們共同推薦
    的，後來再轉給被告癸○○，我們這邊推薦的，但都沒有登
    記，只有寫買賣契約」即明。
２、又因雙方都相信林欽城，並談妥買方及賣方均願將土地都登
    記在林欽城名下，此可詳參被證1 不動產買賣契約書11、特
    約事項款：「雙方並同意合夥共同開發，並同意除公共設
    施之用地外，全部過戶予『林欽城』…」即明，故原告不只
    明知葉清吉將債權轉讓予林欽城、癸○○等人所組成之合夥
    ，且以此為買賣之特約條件，故被告82年7 月18日與林清同
    等人簽訂不動產買賣契約書（即被證1 ）時，林欽城及被告
    即於簽約現場向原告表明並提出訴外人葉清吉對渠等之台灣
    台北地方法院72年度訴字第635 號民事確定判決所示之債權
    ，已由合夥指示以林欽城名義將其買下並受讓，且將該債權
    轉讓予被告，以使原告同意與被告簽訂契約，此參酌證人乙
    ○○證稱︰「（你父親林欽城是否有告訴原告債權已經轉讓
    給被告癸○○？）有。因為後來土地的地主不要賣全部的土
    地，先賣二分之一，他們希望與我父親等人合作開發，但我
    父親表示因為被告癸○○是最大股東，由他出面商談，要把
    債權移轉給被告癸○○，因為當時我有在場」及證人壬○○
    證稱︰「（林欽城有無告知原告說本件債權已由其受讓？）
    有。就是有寫買賣契約書，時間不記得了，地點應該是陳鄭
    權律師事務所，是在丙○○、林正彥來拿那土地共同開發錢
    的時候，就是林欽城要付錢給丙○○他們的時候，當時我有
    在場，他們說共同開發以後要將土地過戶給林欽城、被告癸
    ○○，至於債權讓與如何告知我已經忘記了」、「（林欽城
    是否又將訴外人葉清吉那邊受讓的債權再轉讓給他人？）寫
    前開買賣合約書時就轉讓與被告癸○○」、「（林欽城有無
    再跟原告說債權再轉讓給被告癸○○？）有。也是要簽前開
    買賣合約書時跟丙○○、林正彥、丁○○等3 人說的，說我
    們這邊一部分要轉給被告癸○○，當時我在場，所以我知道
    ，因為被告癸○○也是股東」即明。由此可證，被告及林欽
    城確實於82年7 月18日與原告簽訂不動產買賣契約書時，已
    由林欽城向原告通知其由葉清吉處所受讓之債權已轉讓予被
    告癸○○，依民法第397 條第1 項之規定，經讓與人或受讓
    人通知債務人，即生債權移轉之效力，被告當屬系爭執行名
    義之繼受人，而為執行事件之適格執行債權人。
３、又林欽城於81年4 月17日因受合夥團體之指定，出面向葉清
    吉購買葉清吉依台北地方法院72年度訴字第635 號民事判決
    所載對林清同等人之債權時，被告癸○○不僅陪同前往，且
    係該債權買賣契約之見證人，此有該買賣契約書可證（見被
    證4 ）。另被告癸○○亦於84年7 月17日交付林正彥、丙○
    ○下列文書：林欽城與葉清吉之債權買賣契約書（見被證
    4 ）張阿水拋棄權利之同意書（見被證5 ），雙方並簽立
    有收據為憑（見被證2 ），該收據即可證明被告癸○○已將
    債權轉讓之事實通知債務人林正彥、丙○○等人，此亦為債
    權轉讓之通知甚明。另也有林欽城所簽立之股權證明書5 份
    （見被證6 ）及癸○○所簽立之股權證明書5 份（見被證7
    ），且證人乙○○亦證稱︰「（林欽城後來是否有從訴外人
    葉清吉處受讓之債權再轉讓他人？）有。我父親有跟這些地
    主說我們都是親戚、朋友，他本人只是暫時代表具名，相關
    的權利將來會轉讓給被告癸○○，因為他是大股東，我父親
    也是股東之一，但出資比較少」，故癸○○及林欽城之間確
    有合夥之事實。
４、雖被告於本件強制執行聲請狀載明「…嗣後債權人葉清吉於
    81年4 月17日將上開債權轉讓予聲請人所委託處理之林欽城
    先生，並由林欽城代聲請人收受上開民事判決及確定證明書
    正本各乙份…」云云，惟其乃係因被告既執有判決書及確定
    證明書之正本，故乃將本件法律關係予以簡化，而未詳細將
    被告與林欽城間之合夥的複雜法律關係敘述，但此與被告所
    提出之抗辯並無矛盾之處，僅係簡略陳述而已。又被告前所
    提呈之被證3 之桃園府前（21支）郵局第4836號存證信函（
    89年11月3 日寄發），亦因其僅係存證信函，著重在迅速、
    經濟、有效，並藉以表明對債務人為一定請求之意思表示即
    可，故亦僅係簡略合夥之法律關係而逕稱葉清吉將債權轉讓
    與被告，該存證信函所載內容與被告於本件之抗辯，並無任
    何矛盾之處。
５、再原告主張：「依被證1 之82年7 月18日被告與原告等人訂
    立之不動產買賣契約交款辦法款約定在契約成立之日，被
    告即付款11,000,000元為定金，是若有被告所稱在簽約現場
    有向原告等人表示系爭債權已由林欽城買受受讓，又再轉讓
    與被告，則被告既已受讓債權即可主張以所受讓債權讓與原
    告之買價金債權互為抵銷，而給付餘額，惟上開買賣契約交
    款辦法款載明被告交付原告等人11,000,000元親收足訖，
    否則被告焉有不就受讓債權讓與價金債權互為抵銷之理…」
    等語。惟查︰被告雖於契約上載明支11,000,000元之定金，
    而未將自葉清吉處受讓之債權與價金債權互為抵銷，其乃係
    因被告既已自葉清吉買受受讓對原告之確定債權，但原告之
    被繼承人林清同等人並無資力清償對被告之上開債權，故原
    告方需以其所有之土地，以較低之價格，要求被告代為處理
    積欠葉清吉之債務。原告既與被告訂定不動產買賣契約，以
    作為代為處理其對葉清吉債權之辦法，則被告何須以對原告
    之債權互為抵銷？退步言之，被證1 契約上記載之賣主，並
    非被告所買受系爭債權之全部債務人，且被告對各債務人之
    債權金額各不相同，如何主張其與部分債務人之債權相互抵
    銷？況且被告之目的乃係要買入原告之被繼承人林清同等所
    有地主之土地，如被告評估事實，並非欲以所受讓債權讓與
    原告之買價金債權互為抵銷。但此並不表示林欽城未買受受
    讓系爭債權並轉讓予原告。
６、另依被證1 之不動產買賣契約書11、特約事項(2)、(4)、(8)款
    所載，原告復主張：「再若有被告所稱在簽約現場有表示系
    爭債權已由林欽城買受受讓在轉讓予被告癸○○，則被告顯
    已解決不動產買賣契約上所謂『與葉清吉之糾葛』，依一般
    經驗法則，既已解決糾葛，即無須在買賣契約上另約定『辦
    畢佃農及葉清吉之糾葛』再付款價金之二成之必要…」云云
    。惟查，被告與林欽城基於內部合夥關係（隱名合夥關係）
    ，於80年間即積極地陸續與原告等之被繼承人林清同等人交
    涉有關台灣台北地方法院72年度訴字第635 號民事確定判決
    中所指之桃園縣大園鄉○○段拔子林小段2 地號等68筆土地
    （下稱系爭土地）買賣暨合作開發等事宜，其間林清同等人
    要求被告若需購買系爭土地應有部分1/2 併合作開發，則需
    先解決渠等先前與葉清吉間就上開土地之債務關係，固被告
    乃指定由林欽城出名買受系爭債權。而之所以復於契約上載
    明「辦畢佃農及葉清吉之糾葛後」之語，係因被告向原告之
    被繼承人林清同等人購買之不動產上，尚有其他佃農之土地
    買賣條件談判尚未解決，且被證1 契約上所載之土地賣主，
    並非被告所買受系爭債權之全部債務人之故，此亦係原告等
    之被繼承人及賣方共同刪除被證1 不動產契約書11、特別事
    項款土地價金每公頃10,000,000元，而另於同項款降低
    土地價金至每公頃5,500,000 元之原因。
７、民事訴訟法第222 條第1 項及第400 條第1 項分別規定：「
    法院為判決時，應斟酌全辯論意旨及調查證據之結果，依自
    由心證判斷事實之真偽。但別有規定者，不在此限」、「除
    別有規定外，確定之終局判決就經裁判之訴訟標的，有既判
    力」，查本件原告主張：「82年7 月18日被告與原告等人所
    訂立不動產買賣契約，因被告並未依特約事項第8 點於2 年
    內『辦畢佃農及葉清吉之糾葛』，契約已失效，此亦有本院
    92年重訴字第389 號確定判決可稽」云云。惟查︰該確定判
    決並無拘束他法院法官基於其自由心證而認定事實之效力，
    又該判決認契約失效亦僅為事實理由欄中之見解，且本件與
    本院92年度重訴字第389 號判決之訴訟標的亦不相同，故上
    開判決之理由認定，並不得做為認定本案之事實基礎。
８、綜上所述，本件被告為系爭執行名義之合法繼受人並無疑問
    ，故得為執行事件之適格執行債權人。
(二)、本件系爭執行名義上所載之債權請求權，並未罹於時效。理
    由如下：
１、查訴外人林正彥、丙○○、林清同等人於82年7 月18日與被
    告簽訂不動產買賣契約書時，渠等即均承認對葉清吉所負之
    前開債務，並要求被告代為解決，此觀系爭買賣契約中之11
    、特約事項及款「…辦畢佃農及葉清吉之糾葛…」之約
    定，即可證明。
２、且契約上所謂之「辦畢葉清吉之糾葛」，參照系爭合約11、
    特約事項款規定「買賣標的物、台北地方法院72年訴字第
    635 號判決所附桃園縣大園鄉○○段拔子林小段貳地號等陸
    拾捌筆土地…」及於簽約時合意刪除之第11項特約事項款
    規定「…惟買受人（註：被告）應將該款用於解決與『葉清
    吉』買賣所生之糾葛及註銷『三七五租約』等一切費用在內
    …」之文字，自契約整體意旨可知，原告確實明知渠等對葉
    清吉負有上開債務，並要求被告代為解決，僅係因被告於簽
    約現場即已向原告表明葉清吉之債權，已由被告之合夥團體
    指定林欽城代償，故雙方才會將11、特約事項款規定全部
    刪除。故原告實已明示承認系爭債務存在之觀念通知，且此
    承認意思內容並於簽約當場為已受讓債權之被告所知悉，故
    該債權之時效，自斯時起即為中斷，並重新起算，而迄至於
    95 年5月11日被告向原告等聲請執行，其間並未逾15年之時
    效。
３、因此，原告既自82年7 月18日承認渠對葉清吉所負之債務，
    故該債權之時效，自斯時起即為中斷，並重新起算，而迄至
    於95年5 月11日被告向原告聲請執行，其間並未逾15年之時
    效，故本件系爭執行名義上所載之債權請求並未罹於時效甚
    明。
(三)、本件系爭利息債權並未罹於時效。理由如下：
１、按利息、紅利、租金、贍養費、退職金及其他1 年或不及1
    年之定期給付債權，其各期給付請求權，因5 年間不行駛而
    消滅，民法第126 條固有明文。惟利息雖係從屬於主債權之
    從權利，但已發生之利息則為獨立之債權，故各自發生之各
    利息，均應自其發生時起算5年。
２、查原告之被繼承人林清同應依台灣台北地方法院72年度訴字
    第635 號民事確定判決給付訴外人葉清吉如該判決附表二所
    載之利息，既係按年以中央銀行核定放款利率1/2 計算，故
    其各期利息債權均係按年發生，是以上開判決台北地方法院
    72年度訴字第635 號民事確定判決附表二所載之各項利息債
    權，於主債權未罹於消滅時效之情形下，迄95年5 月11日被
    告向原告聲請強制執行前5 年之各項利息債權，均不會因5
    年時效而消滅。
３、故本件於90年5 月10日後所生之利息債權並未罹於時效。
(四)、此外，與本件同一買賣標的之地主丙○○亦是台灣台北地方
    法院72年度訴字第635 號判決之被告，亦是契約之當事人，
    丙○○明知本件土地是癸○○與林欽城合夥，且雙方在81年
    4 月17日向葉清吉買入本件債權及82年7 月18日簽約時，所
    有出賣人均已知本件債權係合夥之執行人癸○○委請林欽城
    出面所買入，且已轉讓本件債權予癸○○為代表之合夥。丙
    ○○明知上開事實且願負擔前開判決之債務及本院92年度重
    訴字第389 號判決之債務，已與癸○○於97年8 月2 日成立
    和解（被證8 和解協議書可憑），並給付前開台灣台北地方
    法院判決所命給付之債務2,29 6,968元，故本件被告為適格
    之債權人無訛。
(五)、聲明：原告之訴駁回。訴訟費用由原告負擔。
三、本件兩造不爭執事項：
(一)、訴外人葉清吉向原告等之被繼承人林清同等人購買系爭土地
    ，因前開買賣未能如約履行，葉清吉訴請林清同返還已受領
    之金錢附加利息及解除契約所受之損害，經台灣台北地方法
    院以72年度訴字第635 號民事判決判決林清同應給付葉清吉
    本金1,025,425.4 元，及如該判決附表所示之利息，該判決
    於72年8 月29日確定。
(二)、葉清吉於81年4 月17日與林欽城簽訂原證2 之買賣契約書，
    雙方約定以4,274,014 元及到期利息1,068,507 元之代價，
    將葉清吉對於林清同及系爭土地其餘共有人之所有權移轉登
    記請求權與返還價金請求權轉讓與林欽城，林欽城於簽約時
    收受系爭土地買賣契約書、交付價金之收據、佃農優先承買
    權拋棄書、前開民事判決及確定證明書正本。
(三)、82年7 月18日被告與林正彥、丙○○、丁○○（原告即林清
    同之繼承人代理人）簽訂不動產買賣契約書，約定由被告向
    林正彥等人購買系爭土地，總價金為23,096,700元。仲介人
    為簡榮輝、壬○○，及林欽城之子乙○○。惟因被告並未依
    特約事項第8 款規定「辦畢佃農及葉清吉之糾葛」，而經本
    院92年度重訴字第389 號判決認定該契約失效。
(四)、被告於89年11月3 日以存證信函通知林正彥等人與林欽城間
    債權讓與事宜。
(五)、被告於95年5 月11日依前開台灣台北地方法院判決聲請對原
    告強制執行，經本院95年度執字第14735 號受理。
四、兩造於本院言詞辯論時協定簡化爭點如下：
(一)、被告是否為系爭執行名義之繼受人，而得為執行事件之適格
    執行債權人？
１、按當事人主張有利於己之事實者，就其事實有舉證之責任。
    民事訴訟法第277 條前段定有明文。又債權人得將債權讓與
    於第三人；債權之讓與非經讓與人或受讓人通知債務人，對
    於債務人不生效力，民法第294 條第1 項前段及第297 條第
    1 項前段亦分別定有明文。則債權人與受讓人間縱已有債權
    讓與合意，於債務人受債權讓與通知前，對債務人不生效力
    。
２、本件被告主張訴外人葉清吉依台灣台北地方法院72年度訴字
    第635 號判決判決所得對於原告之被繼承人林清同請求給付
    之本金1,025,425.4 元，及如該判決附表所示之利息債權，
    業於81年4 月7 日與訴外人林欽城訂立原證2 之契約，約定
    將葉清吉對於原告之被繼承人林清同及系爭土地其餘共有人
    就系爭土地之所有權移轉登記請求權與返還價金請求權讓與
    林欽城之事實固為原告所不爭執，然原告否認就該項債權讓
    與曾受有通知，依舉證責任分配原則，此部分事實自應由被
    告舉證證明之。
３、被告主張葉清吉、林欽城就渠等之債權讓與有向原告之被繼
    承人為債權讓與通知，係以證人乙○○、壬○○於本院審理
    時之證詞、被證1 不動產買賣契約書11、特約事項款約定
    雙方合夥同開發之土地全部過戶予林欽城之事實，而主張82
    年7 月18日林欽城及被告即於簽約現場向原告表明系爭債權
    已由合夥指示以林欽城名義將其買下並受讓，且將該債權轉
    讓予被告。然而，證人乙○○係證稱：「我父親有跟這些地
    主說我們都是親戚、朋友，他本人只是暫時代表具名，相關
    的權利『將來會』轉讓給被告癸○○，因為他是大股東，我
    父親也是股東之一，但出資比較少」等語（見本院卷第119
    頁），充其量可證明林欽城與被告就系爭土地之買賣有合夥
    關係，其證詞並未能證明葉清吉就系爭債權之讓與林欽城，
    有以何方式對於原告等為通知，另證人壬○○於本院審理時
    先證稱林欽城於簽立被證1 買賣契約書時有告知原告本件債
    權已由林欽城受讓，又稱：「至於債權讓與如何告知我已經
    忘記了」等語（見本院卷第121 頁），所言顯然矛盾，難認
    可採。
４、被告並未證明82年7 月18日系爭土地買賣契約書簽立當時，
    林欽城業已告知在場之人伊已受債權讓與之事實，業如前述
    ，又縱使前開契約簽立之日，林欽城、被告確已說明葉清吉
    依台灣台北地方法院72年度訴字第635 號判決結果所取得對
    於林清同之債權業已讓與林欽城之事實，惟該項債權讓與之
    通知，仍應對於林清同之全體繼承人為之始生通知效力，前
    開契約簽立當日，林清同之繼承人僅丁○○1 人在場，丁○
    ○雖以林清同繼承人之代理人之身分於該買賣契約簽名，然
    審諸該契約所附授權書記載：「右表係被繼承人林清同之子
    孫繼承系統表無訛，絕無錯誤或遺漏，全部繼承人林謝寶珠
    等捌人為坐落桃園縣大園鄉○○段拔子林小段貳地號等壹壹
    參筆土地如附表及其分割增加之地號之土地之繼承登記、出
    售、簽約、移轉登記、收受買賣價金等一切相關事宜，全部
    授權丁○○全權處理，並有處分權利」等語（見本院卷第52
    至53頁），授權人於簽立授權書之時尚不知有前開債權讓與
    之過程，自難認渠等有授權丁○○代受債權讓與通知意思表
    示之意，被告復未提出林欽城、葉清吉有就渠等間債權讓與
    之事實通知林清同其餘繼承人之證明，自難認其債權讓與對
    於渠等有效。
５、被告就其抗辯林欽城受葉清吉讓與系爭債權且已通知原告之
    事實未能舉證以實其說，已如前述，苟葉清吉與林欽城間就
    系爭債權之讓與難認對原告有效，如何得謂林欽城與被告間
    就系爭債權之讓與對原告有效？被告雖又以證人乙○○、壬
    ○○之證詞抗辯被告自林欽城受讓系爭債權並當場告知，然
    就證人乙○○所證稱：「（林欽城後來是否有從訴外人葉清
    吉處受讓之債權再轉讓他人？）有。我父親有跟這些地主說
    我們都是親戚、朋友，他本人只是暫時代表具名，『相關的
    權利』『將來會』轉讓給被告癸○○，因為他是大股東，我
    父親也是股東之一，但出資比較少」等語（見本院卷第119
    頁）可知，系爭土地買賣契約簽立之時，林欽城僅向在場之
    人告知「相關權利」將如何處理，然其既未說明所謂相關權
    利是否即為系爭債權，亦未說明該權利何時讓與被告，尚難
    以證人林何泉之證詞證明林欽城就系爭債權讓與被告有向原
    告等為通知。此外，證人壬○○於本院審理時係證稱債權讓
    與之事實如何告知，伊已不記得，已如前述，是亦難以該證
    人之證詞證明林欽城有將其與被告間就系爭債權之讓與事實
    通知原告等人。至被告於89年11月3 日以桃園府前（21支）
    郵局第4836號存證信函對於原告等為債權讓與之通知之事實
    ，固為兩造所不爭執，然就該存證信函內容所記載：「民國
    八十年間本人與葉清吉訂立買賣契約，渠將上述債權全部讓
    與本人…」等語（見本院卷第61頁背面）可知，被告於該存
    證信函中所描述之債權讓與過程顯然與其本件主張系爭債權
    係受讓自林欽城之事實不符，若本件被告主張之債權讓與過
    程屬實，則前開存證信函所載有誤，非僅法律關係之簡化而
    已，自難認被告業已就系爭債權之讓與合法通知原告。
６、至於被告主張林欽城於81年4 月17日出面向葉清吉就系爭債
    權簽定讓與契約時，被告癸○○在場見證及被告於84年7 月
    17 日 交付林正彥、丙○○債權買賣契約書、張阿水拋棄權
    利之同意書或林欽城、被告簽立之股權證明書等情縱使屬實
    ，亦難將之解為被告癸○○已將其受系爭債權轉讓之事實通
    知原告等人。
７、綜上，被告既然未能證明葉清吉與林欽城之間及林欽城與被
    告之間，就系爭債權之讓與均已合法通知原告即林清同之繼
    承人，是縱當是人之間就系爭債權之讓與確有合意，亦難認
    對於原告有效，
(二)、本件系爭執行名義所載之債權請求權是否已罹於時效？
１、按消滅時效，因承認而中斷，民法第129 條第1 項第2 款定
    有明文。本件原告主張台灣台北地方法院72年度訴字第635
    號判決於72年11月1 日判決確定，被告依前開確定判決所取
    得之執行名義業已罹於15年時效而消滅，被告則提出系爭土
    地買賣契約書，主張依據該契約第11條特約事項第8 項「辦
    畢佃農及葉清吉之糾葛」等文字，足以證明原告等於82年7
    月18日有承認系爭債權而中斷時效，然為原告所否認，是本
    件應再審究乃上開契約文字是否即民法第129 條第1 項第2
    款對於債務之「承認」。
２、按消滅時效因請求、承認、起訴而中斷。所謂承認，指義務
    人向請求權人表示是認其請求權存在之觀念通知而言，又承
    認不以明示為限，默示的承認，如請求緩期清償、支付利息
    等，亦有承認之效力。又承認雖不以明示為限，但至少須依
    義務人之舉動，或其他情事足以間接推知其有承認之意思者
    ，始足當之（最高法院51年度台上字第1216號判例、76年度
    台上字第891 號判決意旨可參）。本件被告所指契約文字即
    「辦畢佃農及葉清吉之糾葛（包括賣方所保留之貳分之壹）
    後支付二成....若二年內買方無法解除佃農與葉清吉之糾葛
    時，賣方願將以收價金無息返還買方，契約失效」等語，係
    關於付款條件之約定，依其約定被告應負責出面解決與葉清
    吉有關之糾葛，並非由原告之被繼承人林清同出面解決，且
    就「糾葛」之內容為何，並未具體說明，是尚難以該項約定
    即謂原告等有承認對葉清吉之債務。故被告抗辯系爭債權因
    原告之承認而時效中斷云云，並不足採，原告主張系爭執行
    名義債權已罹於時效，為有理由。
五、按執行名義成立之後，如有消滅或妨礙債權人請求之事由發
    生，債務人得於強制執行程序終結前，向執行法院對債權人
    提起異議之訴。如以裁判為執行名義時，其為異議原因之事
    實發生在前訴訟言詞辯論終結後者，亦得主張之。強制執行
    法第14條第1 項定有明文。被告於執行名義成立後之95年5
    月11日聲請本院對原告為強制執行（95年度執字第14735 號
    ) ，其執行名義所載債權未達其目的，業經本院職權調取本
    院前開強制執行事件卷核閱屬實，被告既然未能證明其就系
    爭債權之讓與對原告有效，且被告對原告之執行名義已因時
    效完成而消滅，經原告為時效抗辯，依民法第144 條第1項
    規定，原告得拒絕給付，自屬於執行名義成立後有消滅債權
    人請求之事由，從而原告提起債務人異議之訴，以排除臺灣
    臺北地方法院72年度訴字第635 號返還墊款確定判決執行名
    義之執行力，為有理由。
六、本件事證已臻明確，兩造其餘主張、陳述及所提證據資料，
    經本院斟酌後，認與判決結果不生影響，爰不再一一論述，
    併此敘明。
七、據上論結，本件原告之訴，為有理由，依民事訴訟法第78條
    ，判決如主文。
中    華    民    國    98    年    10    月    9     日
                  民事第二庭  法  官  卓立婷
以上正本係依照原本作成
如對本判決上訴，須於判決送達後20日內向本院提出上訴狀
中    華    民    國    98    年    10    月    12    日
                              書記官  黃進傑

司法院資訊處製作；財團法人民間司法改革基金會備份。
